臺灣臺北地方法院民事判決　　　　　　　96年度訴字第8059號
原　　　告　　甲○○
訴訟代理人　　陳福寧律師
被　　　告　　戊○○
兼訴訟代理人　丁○○
被　　　告　　乙○○
訴訟代理人　　丙○○
上列當事人間分配表異議之訴事件，本院於民國96年12月28日言
詞辯論終結，判決如下：
    主      文
原告之訴駁回。
訴訟費用由原告負擔。
    事實及理由
一、原告主張：
  (一)原告因向被告戊○○、丁○○及乙○○借款，提供其所有不
    動產為擔保，並設定第三、次順序之抵押權，嗣訴外人鵬瑋
    國際有限公司（下稱鵬瑋公司）向鈞院聲請強制執行原告之
    前開不動產（鈞院94年度執字第21942號），被告並聲明參
    與分配，鈞院於民國96年7月26日作成更正分配表，將被告
    申報之債權本金與違約金均列入分配，其於96年8月21日收
    到之當日即提起本件分配表異議之訴。
  (二)其向乙○○借款新臺幣（下同）50萬元，但乙○○交付借款
    時預扣3個月利息4萬5千元，違反民法第206條規定，實際借
    款應為45萬5千元。又其曾匯還本金20萬元，乙○○得以分
    配之本金僅25萬5千元。
  (三)被告申報之違約金債權均違民法第205條規定，超過年息百
    分之20部分均無請求權；又縱認無此規定之適用，亦請斟酌
    違約金過高而予以酌減至年息百分之20。
  (四)為此起訴，並聲明：鈞院94年執字第21942號強制執行程
    序於96年7月26日作成之更正分配表次序13之債權總額及分
    配金額均改為559,123元。更正分配表次序14之債權總額
    及分配金額均改為559,123元。更正分配表次序15之債權
    總額及分配金額均改為313,545元。
二、被告辯以下列情詞，並聲明：如主文第1項所示。
  (一)戊○○、丁○○辯稱：日息萬分之20計算之違約金既在一般
    抵押權擔保範圍內，自有權請求，且伊等陳報債權時已減縮
    為日息萬分之12，可謂合理。
  (二)乙○○辯稱：鈞院民事執行處誤認伊與戊○○、丁○○之抵
    押權為最高限額，以致指定於96年3月23日實行分配之分配
    表（下稱原分配表）有誤，伊於96年3月2日向鈞院民事執行
    處聲明異議，經轉知其他債權人及債務人後，並無人為反對
    之陳述，民事執行處嗣於96年7月26日作成更正分配表，原
    告不得再為爭執。又原告於92年11月5日向伊借款65萬元，
    並約定違約金為抵押權所擔保債權之範圍，自得將違約金列
    入分配。且原告還款時表示願意補貼利息，故借款本金仍為
    65萬元。
四、本件不爭執之事實：
  (一)債權人鵬瑋公司聲請強制執行原告之不動產（本院94年度執
    字第21942號），王朝陽即璨鴻藥局等其他債權人陸續聲請
    強制執行，包含本件被告之抵押權人亦聲明參與分配。本院
    民事執行處於96年2月4日以被告抵押權登記之債權額作成分
    配表（即原分配表），並指定於96年3月23日下午3時實行分
    配。茲因被告所設定之抵押權為一般抵押權，乙○○於96年
    3 月2日聲明異議，戊○○與丁○○亦於96年3月5日聲明異
    議，惟無人於分配期日到場，本院民事執行處因而轉知聲明
    異議之情予其他併案債權人、參與分配債權人及原告，但無
    人為反對之陳述。
  (二)本院民事執行處嗣於96年7月26日作成更正分配表，將被告
    之抵押權改為一般抵押權，亦即不受登記債權金額之限制，
    並將被告陳報之違約金債權列入分配（次序13戊○○、次序
    14丁○○、次序15乙○○），並註明：「債權人或債務人對
    於更正之分配表，如於受送達3日內不為反對之陳述者，視
    為同意依更正分配表實行分配」，原告於96年8月21日收受
    更正分配表，未向本院民事執行處為反對之陳述，逕於當日
    向本院提起本件分配表異議之訴。
五、按分配表異議之訴，乃就分配表有異議之債權人或債務人，
    對為反對陳述之債權人或債務人提起之訴訟，此觀強制執行
    法第41條第1項之規定自明。同法第39條、第40條第1項、第
    40條之1並分別規定，債權人、債務人對分配表有異議之權
    ，及對債權人或債務人之異議有為反對陳述之權。故債權人
    或債務人對分配表聲明異議後，如未予他債權人、債務人表
    示意見之機會，或他債權人、債務人對於債權人或債務人之
    異議未為反對之陳述者，均無從提起分配表異議之訴（最高
    法院88年度台上字第596號判決意旨參照）。經查：
  (一)抵押權所擔保者為原債權、利息、遲延利息及實行抵押權之
    費用；但契約另有訂定者，不在此限。民法第861條定有明
    文。依此規定，當事人設定抵押權時如有違約金之約定，並
    經登記者，該違約金債權亦為抵押權所擔保債權範圍。又所
    謂最高限額抵押權，係指在抵押權存續期間內發生之債務，
    於最後決算時，在所登記之最高限額內有擔保效力而言，此
    種抵押權所擔保之債權範圍核與一般抵押權係專就現存特定
    之債務而為擔保者有所不同。本件被告所設定者為一般抵押
    權，且經登記在案，為原告所不爭執，被告設定之抵押權所
    擔保之債權範圍自應以民法第861條規定為準，僅依抵押權
    登記之債權額列入分配之原分配表顯然有誤，被告於96年3
    月23日分配期日前之聲明異議即屬正當。雖本件強制執行程
    序之債權人鵬瑋公司、併案債權人、包含被告之參與分配債
    權人及原告均未於96年3月23日分配期日到場，惟本院民事
    執行處嗣將被告之聲明異議狀轉知鵬瑋公司、併案債權人、
    參與分配債權人及原告，可認業已踐行保障就分配表之更正
    有利害關係並因而利益受損者權益之程序。原告既不否認無
    人為反對之陳述，依強制執行法第40條第1項之規定：「執
    行法院對於前條之異議（即分配期日一日前對於配表所載分
    配金額不同意之異議）認為正當，而到場之債務人及有利害
    關係之他債權人不為反對之陳述，或同意者，應即更正分配
    表而為分配」，本院民事執行處應得更正分配表。
  (二)承上所述，本件強制執行程序聲明異議人以外之當事人對於
    異議內容無反對之陳述，聲明異議實已終結，本院民事執行
    處於96年7月26日依被告異議內容作成之更正分配表，核與
    強制執行法第40條第2項所定之無異議先為分配之情形相同
    ，本院民事執行處非不得實行分配。但本件民事執行處鑑於
    分配表之更正，不僅關係債權人分配數額之多寡，亦攸關債
    務人權利義務之消長，如損及債務人之利益，宜使之有表示
    反對意見機會，再依強制執行法第40條之1第1項之規定，將
    更正分配表送達鵬瑋公司、併案債權人、參與分配債權人及
    原告，使其知悉及表示機會。詎原告於96年8月21日收到更
    正分配表後，未於3日內向本院民事執行處為反對之陳述，
    依強制執行法第40條之1第2項規定，已發生視為同意依更正
    分配表實行分配之效果，實不容原告事後任意反對。
  (三)原告雖稱提起分配表異議之訴即表示對更正分配表為反對之
    陳述云云。然對於分配表之異議，目的在於阻止分配表之確
    定，故不論聲明異議或反對陳述，應向進行強制執行程序之
    執行法院為之，觀諸強制執行法第39條第1項規定即可明瞭
    。原告既不否認未向本院民事執行處對更正分配表為反對之
    陳述，被告之聲明異議因此治癒，亦即異議程序已經終結，
    更正分配表於送達強制執行程序各當事人後之3日確定，原
    告不得以本件訴訟再為爭執。
  (四)再者，原告未對原分配表聲明異議，則不論其是否對更正分
    配表為反對之陳述，參以首揭判例意旨，其均無從提起分配
    表異議之訴，本件起訴於法顯然不合，應屬無理。
六、綜上所述，原告未於受更正分配表送達後3日內向本院民事
    執行處為反對之陳述，已視為同意更正分配表，無由再為反
    對，且其自始未對原分配表聲明異議，未取得異議權，亦無
    從藉由本件起訴阻止更正分配表之確定。本件起訴與強制執
    行法第41條規定之要件顯然不符，應予駁回。
七、本件事證已臻明確，兩造其餘攻擊與防禦方法均與判決結果
    不生影響，不再一一論述，附此敘明。
八、訴訟費用負擔之依據：民事訴訟法第78條。
中　　華　　民　　國　　96　　年　　12　　月　　31　　日
                  民事第六庭    法　官　許純芳
如對本判決上訴，須於判決送達後20日內向本院提出上訴狀。
中　　華　　民　　國　　97　　年　　1 　　月　　2 　　日
                    　　　　　　書記官　潘惠梅
